ACORDAO-COMPLETO-2416446

ACÓRDÃO 2424/2020 ATA 34/2020 - PLENÁRIO

VISTOS, relatados e discutidos estes autos de processo administrativo que trata de proposta de decisão normativa (DN) elaborada pela Secretaria de Métodos e Suporte ao Controle Externo (Semec) para divulgar a relação das unidades prestadoras de contas (UPC) , estabelecer o conteúdo do relatório de gestão que integra as contas e definir os prazos de atualização das informações que fazem parte da prestação de contas da administração pública federal, nos termos do art. 2º da Resolução TCU 234/2010 e dos arts. 5º, § 1º; 6º e 8º, inc. III e § 3º; e 9º, § 3º, da Instrução Normativa TCU 84/2020;
ACORDAM os Ministros do Tribunal de Contas da União, reunidos em sessão de Plenário, ante as razões expostas pelo Relator, em:
9.1. aprovar, nos termos do art. 15, inciso I, alínea "q", do RITCU, a decisão normativa 187 de 09 de setembro de 2020;
9.2. arquivar o presente processo.

Processo administrativo com proposta de Decisão Normativa para divulgar a relação das unidades prestadoras de contas (UPC), estabelecer o conteúdo do relatório de gestão que integra as contas e definir os prazos de atualização das informações que fazem parte da prestação de contas da administração pública federal.

Tribunal de Contas da União.

3. Interessados/Responsáveis: não há.

13.1. Ministros presentes: José Mucio Monteiro (Presidente), Walton Alencar Rodrigues, Benjamin Zymler, Aroldo Cedraz, Raimundo Carreiro, Ana Arraes, Bruno Dantas e Vital do Rêgo (Relator).
13.2. Ministros-Substitutos presentes: Augusto Sherman Cavalcanti, Marcos Bemquerer Costa, André Luís de Carvalho e Weder de Oliveira.

VITAL DO RÊGO

Adoto como parte integrante deste relatório, a instrução de mérito elaborada no âmbito da Secretaria de Métodos e Suporte ao Controle Externo - Semec (peça 21) a seguir transcrita com os ajustes de forma pertinentes:
APRESENTAÇÃO 	
Trata-se de representação da Secretaria de Métodos e Suporte ao Controle Externo (Semec) , com objetivo de apresentar anteprojeto de decisão normativa (DN) para divulgar a relação das unidades prestadoras de contas (UPC) , estabelecer os elementos de conteúdo do relatório de gestão e definir os prazos de atualização das informações que integram a prestação de contas da administração pública federal, nos termos do art. 2º da Resolução-TCU 234/2010 e dos arts. 5º, § 1º; 6º e 8º, inc. III e § 3º; e 9º, § 3º, da Instrução Normativa-TCU 84/2020.
O processo deverá ser encaminhado para sorteio de relator, conforme estabelece o inciso I do art. 4º da Resolução TCU 234/2010, observadas ainda as disposições contidas no inciso XXX do art. 28, c/c o inciso III do art. 154 do RITCU.
Esta instrução foi elaborada para substituir a que foi anteriormente juntada aos autos (peça 18) , tendo em vista a necessidade de ajustar a proposta de DN anteriormente elaborada (peça 17) à nova regulamentação geral de prestação de contas estabelecida pela recém aprovada IN-TCU 84/2020, que substituiu a IN-TCU 63/2010, trazendo relevantes modificações no regulamento geral da prestação de contas da administração pública federal.
À Peça 19 dos autos foi juntado novo anteprojeto de DN, incluindo, além de seu corpo normativo principal, seu Anexo I, que contém a relação das UPC para o exercício de 2020, a qual, nos termos do § 1º do art. 5º da nova IN, poderá sofrer atualizações; e seu Anexo II, que estabelece os elementos de conteúdo do relatório de gestão, exigido pelo art. 8º, inc. III e § 3º da mesma IN.
Ressalta-se que o anteprojeto de DN ora apresentado não mais se faz acompanhar de quadro comparativo entre o texto normativo proposto e o anterior (DN-TCU 178/2019) , pois a decisão normativa ora proposta está fundamentada nas novas regras gerais de prestação de contas da IN-TCU 84/2020, bastante diferentes das anteriores.
INTRODUÇÃO
A obrigação de prestar contas por parte dos administradores e demais responsáveis pela gestão ou guarda de bens e valores públicos está estabelecida no art. 70, parágrafo único da Constituição Federal, a qual em seu art. 71, inciso II, atribui ao TCU a competência para julgar as contas desses gestores. Essa competência está contida também na Lei 8.443/1992, que dá poder ao TCU também para elaborar seu regimento interno (art. 1º, inciso X) e regulamentar por meio de atos e instruções normativas as matérias de suas atribuições (art. 3º) , obrigando ao seu cumprimento os responsáveis abrangidos em sua jurisdição.
 As regras, conceitos, princípios e diretrizes gerais para a prestação de contas estão dispostas na IN-TCU 84/2020, inclusive a definição de unidade prestadora de contas (UPC) e de unidade apresentadora de contas (UAC) , as informações e peças que compõem a prestação de contas, a composição do rol de responsáveis, os prazos e outros aspectos específicos da prestação de contas. Também dispõe sobre os dois tipos de procedimento possíveis, a prestação de contas e a tomada de contas, além de estabelecer os casos de prestação de contas extraordinárias. 
Desse modo, as regras complementares a serem estabelecidas por meio da DN de que trata a presente instrução restringem-se ao seguinte conteúdo material, conforme a delegação feita pela própria IN-TCU 84/2020:
divulgar a relação das UPC (art. 5º, § 1º) e UAC (art. 6º) , com eventual detalhamento da composição do rol de responsáveis (art. 7º, § 3º) ;
estabelecer os elementos de conteúdo do relatório de gestão na forma de relatório integrado (art. 8º, inciso III e § 3º) ; e
definir a periodicidade de atualização das informações divulgadas durante o exercício financeiro, referidas no inciso I, do art. 8º da IN, que integram a prestação de contas (art. 9°, § 3º) . 
Considerando-se que, com exceção da relação das UPC, as demais regras complementares estão vinculadas a procedimentos e elementos com pouco probabilidade de modificação no curto prazo, a DN ora proposta regulamenta os exercícios de 2020 e seguintes, especialmente para atender aos princípios da racionalidade e da eficiência administrativa. A atualização da relação das UPC para os exercícios subsequentes ou de outros aspectos relacionados ao conteúdo material supramencionado deverá ser objeto de posterior decisão normativa específica sobre o assunto.
Assim, a DN ora proposta está estruturada da seguinte forma:
Texto da decisão normativa: regras complementares para a prestação de contas, conforme o escopo estabelecido pela IN;
Anexo I: relação das UPC e especificação das datas limite para cumprimento dessa obrigação;
Anexo II: elementos de conteúdo do relatório de gestão.
Nos itens a seguir são apresentados os principais pontos do anteprojeto de DN ora encaminhado sobre a apresentação da prestação de contas, conforme indicados na IN-TCU 84/2020 para serem tratados nesta norma complementar.
DA RELAÇÃO DE UNIDADES PRESTADORAS DE CONTAS (UPC) 
A divulgação da relação das UPC e a indicação de sua UAC (unidade apresentadora de contas) na decisão normativa está prevista nos seguintes trechos da IN-TCU 84/2020:
Art. 5º
 (...) 
§ 1º O TCU, por meio de decisão normativa, divulgará a relação das UPC e a manterá atualizada, compatibilizando-a, entre outros, com as alterações realizadas na estrutura da administração pública federal.
 (...) 
Art. 6º Unidade Apresentadora de Contas (UAC) é uma unidade da administração pública federal cujo dirigente máximo deve organizar e apresentar ao Tribunal de Contas da União a prestação de contas de uma ou mais UPC, conforme indicado na decisão normativa a que se refere o § 1º do art. 5º desta instrução normativa.
A relação das UPC constante no Anexo I da DN proposta é praticamente a mesma do exercício de 2019 (DN-TCU 178/2019) . Apenas foram excluídas algumas unidades que encerraram suas atividades em 2019.
A quantidade de UPC listadas para o exercício de 2020 é de 1.073 (1.075 em 2019) .
Quanto ao tipo de UPC a distribuição é a seguinte:
	Autarquia (inclui algumas universidades) 
	118

	Conselho de profissão
	550

	Empresa pública
	26

	Fundação (inclui algumas universidades) 
	44

	Fundo público
	6

	Ministério Público da União
	2

	Poder Executivo (administração direta) 
	27

	Poder Judiciário
	65

	Poder Legislativo (incluindo TCU) 
	3

	Serviço Social Autônomo
	205

	Sociedade de economia mista
	27

	Total
	1.073

Quanto à clientela das unidades técnicas do Tribunal, a distribuição é a seguinte:
	SecexAdministração
	77

	SecexAgroambiental
	13

	SecexDefesa
	16

	SecexDesenvolvimento
	19

	SecexEducação
	111

	SecexEstatais
	16

	SecexFinanças
	12

	SecexPrevidência
	3

	SecexSaúde
	10

	SecexTrabalho
	759

	Sefti
	3

	SeinfraCom
	7

	SeinfraElétrica
	7

	SeinfraPetróleo
	3

	SeinfraPorto
	10

	SeinfraRodovias
	5

	SeinfraUrbana
	2

	Total
	1.073

Em relação à distribuição acima, destaque-se que a clientela da SecexTrabalho abrange todas as unidades que são conselho de profissão ou serviço social autônomo, cujos grupos são os mais numerosos entre as UPC.
O Anexo I da DN-TCU 178/2019 listou as UPC para o exercício de 2019 e as unidades de contexto vinculadas às UPC. As unidades de contexto são unidades cujas informações de gestão devem estar integradas à prestação de contas da UPC e essa indicação especial teve o objetivo de sanar dúvidas com relação a esses contextos, especialmente em face do quadro de modificações importantes na estrutura geral da administração pública naquele exercício. Aquele anexo não foi exaustivo, contendo informações apenas em relação a unidades mais relevantes ou para as quais haveria maior possibilidade de dúvida quanto à vinculação ao contexto da UPC.
Para o exercício de 2020, considera-se que já não há mais a necessidade dessa indicação, seja porque não foram implementadas novas modificações significativas na estrutura da Administração Federal, seja porque as vinculações de contexto já são conhecidas em geral. Desse modo, o Anexo I da norma proposta para 2020 não conterá mais a coluna de unidades de contexto. 
Quanto à composição das UPC e suas unidades de contexto o texto proposto para a DN estabelece as regras necessárias. No art. 3º, § 1º, está mantida a regra geral de composição da UPC, inclusive para estabelecer que toda unidade da administração pública federal deve fazer parte de alguma das UPC listadas, de acordo com a sua vinculação institucional (§ 2º do mesmo artigo) . 
Com relação aos fundos, os quais foram, em grande parte, indicados em 2019 como unidades de contexto de uma UPC, a DN proposta traz, no § 3º do art. 3º, a regra de que os fundos que não estiverem listados no Anexo I da norma devem ter as informações de sua gestão integradas à prestação de contas do ministério em cuja política de governo estejam inseridos e/ou pelo qual sejam supervisionados.
No § 4º do mesmo art. 3º, são estabelecidas regras especiais para os fundos de desenvolvimento regional, que devem compor as prestações de contas das respectivas superintendências de desenvolvimento regional, e para o Fundo de Investimentos do FGTS, que deve compor a prestação de contas do FGTS.
A vinculação dos fundos de desenvolvimento regional às respectivas superintendências de desenvolvimento regional, e não, por exemplo, ao Ministério do Desenvolvimento Regional, se deve ao fato de que as superintendências atuam de forma mais relevante na definição de diretrizes e da estratégia, além da supervisão, na aplicação dos recursos dos fundos. Essa avaliação foi realizada em conjunto com a equipe da SecexDesenvolvimento.
DOS ELEMENTOS DE CONTEÚDO DO RELATÓRIO DE GESTÃO
O conteúdo do relatório de gestão possui regras básicas definidas na IN-TCU 84/2020, conforme trechos do seu art. 8º abaixo transcritos:
§ 3º O relatório de gestão na forma de relato integrado da UPC será elaborado em conformidade com os elementos de conteúdo estabelecidos em decisão normativa e em acórdão específico do TCU e oferecerá uma visão clara e concisa sobre como a estratégia, a governança, o desempenho e as perspectivas da UPC, no contexto de seu ambiente externo, levam à geração de valor público em curto, médio e longo prazos, bem como se prestará a demonstrar e a justificar os resultados alcançados em face dos objetivos estabelecidos, de maneira a atender às necessidades comuns de informação dos usuários referidos no art. 3º, não tendo o propósito de atender a finalidades ou necessidades específicas de determinados grupos de usuários.
 (...) 
§ 5º A existência de eventual relatório de atividades emitido pela UPC poderá cumprir o papel do relatório de gestão na forma de relato integrado, desde que contenha todos os elementos dispostos na decisão normativa do TCU de que trata o § 3º deste artigo.
§ 6º As informações que compõem as prestações de contas devem atender às finalidades e disposições previstas no art. 3º e aos princípios contidos no art. 4º desta instrução normativa.
Em atendimento ao disposto no §3º acima transcrito, os arts. 8º a 10 e o Anexo II da DN ora proposta estabelecem os elementos de conteúdo, contendo o detalhamento da estrutura básica para a elaboração do relatório de gestão, bem como regras complementares às da IN-TCU 84/2020. Esse conteúdo básico e geral é praticamente igual ao que foi estabelecido na DN-TCU 178/2019 para o exercício de 2019, a exceção de pequenos ajustes realizados para simplificação ou para maior clareza da orientação.
Ainda no Anexo II, para facilitar a compreensão das orientações e sua aplicação aos casos práticos, as orientações foram aperfeiçoadas, a exemplo do tópico que trata das informações orçamentárias, financeiras e contábeis, no qual foi reforçada a importância de os gestores avaliarem suas contas e resultados, integrando a informação financeira com os resultados operacionais relatados, dispensando-se a inclusão da íntegra das demonstrações contábeis no relatório de gestão, as quais devem estar disponíveis nos sítios oficiais das UPC ou UAC, indicadas mediante links, conforme determina o art. 8º, II e § 2º da IN-TCU 84/2020.
Os elementos de conteúdo indicados para a estruturação do relatório de gestão observam uma sequência lógica de apresentação das informações, plenamente alinhada com aspectos listados no acima transcrito §3º do art. 8º da IN-TCU 84/2020. 
Destaque-se, dentro dessas regras e das diretrizes estabelecidas na nova IN-TCU 84/2020, a utilização de um relatório de gestão alinhado com o modelo do relato integrado, em que as informações da gestão devem ser claras, concisas e coerentes, com foco especial nos resultados e na integração entre informações financeiras e não financeiras. A adoção desse modelo, desde as contas de 2018, teve como principal motivo a melhora do processo de prestação de contas em termos de utilidade da informação, não apenas para os órgãos de controle, mas também para a sociedade.
Considerando o propósito geral da prestação de contas, com vistas a atender às necessidades comuns dos diversos usuários das suas informações, os § 1º e 2º da proposta de DN reforçam a natureza das informações que devem ser incluídas no relatório de gestão ou publicadas nos sítios oficiais das UPC ou UAC, de acordo com o disposto no final do § 3º c/c os arts. 3º e 4º da IN-TCU 84/2020, indicando-se, no 2º, o tratamento a ser dado a informações ou elementos requeridos por deliberação do Tribunal, que não se enquadrem naquele propósito ou natureza, os quais devem ser encaminhados em meio eletrônico para a unidade técnica do Tribunal, para efeito de cumprimento da deliberação e oportuna consideração na prestação de contas.
DOS PRAZOS PARA PUBLICAÇÃO E DA PERIODICIDADE DE ATUALIZAÇÃO DE INFORMAÇÕES QUE COMPÕEM A PRESTAÇÃO DE CONTAS
As regras referentes aos prazos de publicação das prestações de contas estão apresentadas no art. 7º da DN proposta e estão de acordo com os termos do art. 9º da IN-TCU 84/2020.
Os elementos que compõem a prestação de contas estão definidos no art. 8º da IN-TCU 84/2020, abrangendo informações a serem publicadas ao longo do exercício de referência, conforme inciso I, mais as peças indicadas nos incisos II a IV do mesmo artigo.
Em relação às peças indicadas nos incisos II e III (demonstrações contábeis e relatório de gestão) , devem ser publicadas até 31 de março ou, no caso das empresas estatais, até 31 de maio, do exercício seguinte ao de referência, nos termos do §4º do art.8º da IN. Essas datas são observadas no Anexo I da DN proposta.
Ainda no tocante às datas para publicação das demonstrações contábeis e dos relatórios de gestão, indicadas no Anexo I da DN, há exceções à regra geral nos casos do Pis/Pasep e dos Fundos Constitucionais de Desenvolvimento, os quais foram objeto de deliberações do TCU no sentido de ser estabelecido prazo diferenciado. A data limite do Pis/Pasep foi definida para 30 de setembro na DN-TCU 183/2020, dado que o seu exercício financeiro se encerra em 30 de junho, e a dos Fundos Constitucionais para 31 de julho, conforme Acórdão 647/2020-TCU-Plenário. A diferenciação desses prazos tem respaldo no § 4º do art. 8º da IN 84/2020, abaixo transcrito com destaque para o trecho pertinente.
§ 4º O relatório a que se refere o parágrafo anterior deverá ser publicado até 31 de março ou, no caso das empresas estatais, até 31 de maio do exercício seguinte, ressalvado prazo diverso estabelecido em lei para publicação ou aprovação das demonstrações financeiras da UPC.
Em relação às datas de publicação das informações previstas no inciso I do art. 8º da IN-TCU 84/2020, o inciso I do art. 9º da própria IN estabelece que devem ocorrer ainda durante o exercício financeiro. O §3º do mesmo artigo determina que a periodicidade da atualização dessas informações deve ser estabelecida em decisão normativa do Tribunal.
Em atendimento ao acima citado, a DN ora proposta dispõe, em seu art. 7º, § 2º, que as referidas informações, relativas ao exercício de 2020, devem ser publicadas até o final do referido exercício, se ainda não o foram. Já para as contas relativas ao exercício de 2021 e seguintes, o prazo para a primeira publicação das referidas informações foi definido no § 3º do mesmo artigo, para final do primeiro trimestre de cada exercício, e ser atualizadas sempre que mudanças ocorrerem ou, no máximo, ao final de cada semestre. 
Ainda em relação às informações que compõem a prestação de contas, nos termos do inciso I, alíneas "f" a "j" do art. 8º da IN, que tratam de informações relacionadas à execução da despesa orçamentária, o § 4º do mesmo art. 7º da proposta de DN dispõe que a sua atualização deve ocorrer em tempo real ou na periodicidade de ocorrência dos eventos, em consonância com o que é exigido pelo art. 48, inc. II, da Lei Complementar 101/2001, e pelo art. 8º, § 3º inc. VI, da Lei 12.527/2011.
A fixação da data limite de publicação das informações do exercício de 2020 apenas para o seu final foi proposta tendo em conta ser essa a primeira vez que se aplica essa disposição e ainda considerando o atual quadro de restrições administrativas decorrentes da pandemia de corona vírus.
Destaque-se ainda, quanto aos prazos da prestação de contas, o disposto no § 6º do art. 7ª, no qual a DN ora proposta traz uma delegação de competência do Tribunal para as unidades técnicas concederem prorrogações de até 30 dias.
De acordo com o art. 8º, § 8ª, da IN-TCU 84/2020, prorrogações de prazo devem ser concedidas pelo Tribunal nos termos ali estabelecidos. Contudo, a proposta de delegação de competência acima referida atende ao princípio da racionalidade administrativa e possui respaldo no disposto no § 1º do art. 12 da Resolução TCU 234/2010. 
ROL DE RESPONSÁVEIS
O rol de responsáveis tem suas regras estabelecidas no art. 7º da IN-TCU 84/2020. Contudo, de acordo com o permitido pelo § 3º do referido artigo, a DN ora proposta contém, em seu art. 4º, algumas disposições complementares destinadas a esclarecer a aplicação prática das regras da IN.
PONTOS SECUNDÁRIOS TRATADOS NA DECISÃO NORMATIVA
Unidades que iniciarem suas atividades durante o exercício de referência
O art. 5º da decisão normativa proposta dispõe sobre as unidades que iniciarem suas atividades durante o exercício de referência e que, consequentemente, não figuram na relação de UPC do Anexo I. Nesses casos, fica estabelecido que, caso não componham o contexto de nenhuma UPC, devem apresentar suas prestações de contas seguindo as regras gerais da IN-TCU 84/2020 e da decisão normativa.
Unidades que, listadas como UPC, não iniciarem suas atividades durante o exercício de referência
No art. 6º da decisão normativa foi inserida regra para os casos de UPC relacionada, mas que não tenha iniciado suas atividades no exercício. Nesse caso, a UPC deve encaminhar essa informação ao Tribunal, podendo vir a ser dispensada de prestar contas.
Unidades que encerrarem suas atividades durante o exercício.
As regras gerais para a prestação de contas das unidades que encerrarem suas atividades durante o exercício de referência são tratadas no art. 35 da IN-TCU 84/2020, bem como as regras complementares que comporão a decisão normativa referente ao julgamento de contas pelo Tribunal.
A decisão normativa ora proposta contém, no seu art. 11, uma remissão desses casos ao disposto no art. 35 da IN-TCU 84/2020. Além disso, prevê que regras complementares sobre esse procedimento comporão a decisão normativa voltada ao julgamento de contas. 
Verificação do atendimento pelas UPC dos prazos e requisitos da prestação de contas
Até a última decisão normativa de prestação de contas, a DN-TCU 178/2019, o Tribunal estabelecia procedimentos das unidades técnicas ou dos órgãos de controle para avaliação das prestações de contas e eventual devolução daquelas que não atendessem aos requisitos definidos. Essa avaliação era considerada ampla e necessária para todas as prestações de contas e era amparada operacionalmente nos arquivos recebidos por meio do Sistema e-Contas. 
A nova IN 84/2020 traz uma disposição voltada ao não atendimento aos requisitos de prestação de contas, conforme § 7º do art. 8º da norma, abaixo transcrito.
§ 7º A não publicação das prestações de contas nos moldes definidos neste artigo ou o descumprimento do prazo para sua divulgação de forma injustificada caracteriza a omissão no dever de prestar contas de que trata a alínea "a" do inciso III do art. 16 da Lei 8.443, de 1992, e pode sujeitar os responsáveis da UPC à aplicação do disposto no art. 8º da mesma Lei.
No tocante à verificação do atendimento aos requisitos necessários para a prestação de contas, a IN-TCU 84/2020 assim dispõe:
Art. 10. Os órgãos e as unidades do sistema de controle interno deverão, quando detectada eventual omissão dos responsáveis em cumprir a obrigação de prestação de contas nos termos desta instrução normativa, comunicar a autoridade administrativa competente para fins do disposto no art. 8º da Lei 8.443, de 1992.
Art. 11. O TCU realizará periodicamente ações de controle para verificar o atendimento das prestações de contas às normas estabelecidas neste capítulo.
Diante da forma como se apresenta o conjunto normativo acima exposto, acerca da verificação do atendimento dos requisitos necessários para a prestação de contas e o cumprimento do dever de prestar contas, entende-se aqui, por um lado, que a IN-TCU 84/2020 já estabelece a obrigação dos responsáveis, e que, por outro, o tema requer uma regulamentação interna que contemple capacidades das unidades técnicas, obtenção de recursos operacionais, negociação com órgão do sistema de controle interno e compatibilização da tarefa com as demais atividades de controle.
Desse modo, considerou-se desnecessária e inoportuna a inclusão de artigo na decisão normativa acerca desse assunto, o qual deve ser tratado pela Segecex tão logo seja possível, em conjunto com as unidades técnicas e com a Semec.
Outras considerações
O Anexo I da decisão normativa, que define as unidades cujos dirigentes máximos devem prestar contas no exercício de 2020, foi objeto de consulta pública no período de 17/3/2020 a 6/4/2020. A consulta foi dirigida à Controladoria Geral da União (CGU) e aos Secretarias de Controle Externo deste Tribunal (ver cópia da mensagem da Semec e das respostas recebidas à Peça 14) . Não houve discordâncias das UT em relação à lista. 
Com relação à CGU, o órgão trouxe manifestação (Peça 15 dos autos) no sentido de que a lista de UPC do Poder Executivo deveria ser composta pelos órgãos centrais, os ministérios, que abrangeriam suas autarquias e fundações. Essa proposta representaria um realinhamento significativo para o processo de prestação de contas, exigindo antes apreciação e deliberação pela Segecex, razão pela qual a Semec considerou inviável a sua implementação para o exercício de 2020. Tão logo a Segecex considere oportuno, a Semec adotará as ações necessárias para discutir a proposta. 
CONCLUSÃO
A decisão normativa ora proposta teve seu anteprojeto e sua instrução elaborados novamente, nos presentes autos, para efeito dos necessários ajustamento e alinhamento aos termos da IN-TCU 84/2020, recentemente aprovada pelo Tribunal. Nesta instrução foram tratados os principais itens da decisão normativa, cujo teor tem o propósito de atender aos seus objetivos principais, quais sejam, os de divulgar a relação de UPC, estabelecer os elementos de conteúdo do relatório de gestão e definir os prazos de atualização das informações que integram a prestação de contas da administração pública federal, nos termos do art. 5º, § 1º e art. 6º; art. 8º, inciso III e § 3º; e art. 9°, § 3º, da Instrução Normativa-TCU 84, de 22 de abril de 2020.
Além disso, alguns outros itens compõem o anteprojeto da DN e seus principais aspectos e pontos foram tratados nesta instrução.
A proposta resultante desta instrução e destes autos é composta por uma minuta de decisão normativa, a qual contém regras complementares ao disposto na IN-TCU 84/2020, procurando-se não repetir conteúdos já apresentados de forma suficiente nessa norma.
Além disso, alguns assuntos foram abordados nesta instrução não para inclusão no corpo da decisão normativa, mas para a indicação da necessidade de serem devidamente tratados posteriormente, especialmente pela Segecex e pela Semec, a exemplo da questão da verificação do cumprimento dos requisitos necessários e do dever de prestar contas pelos responsáveis das UPC.
Diretrizes adotadas para a prestação de contas referentes ao alinhamento com o modelo internacional do relato integrado e o foco nos resultados e na estratégia vêm sendo inseridas nas normas de contas desde 2018. Essas características foram recepcionadas na IN-TCU 84/2020 e compõem o Anexo II da decisão normativa, que indica os elementos de conteúdo do relatório de gestão. 
Espera-se, então, que o modelo adotado contribua, como efeito paralelo, para o aprimoramento geral da própria gestão pública, o que está perfeitamente alinhado com objetivos estratégicos do Tribunal, de induzir a disponibilidade e a confiabilidade de informações na Administração Pública.
PROPOSTA DE ENCAMINHAMENTO
Diante do exposto, submete-se o assunto à consideração superior propondo que:
sejam os autos submetidos preliminarmente à Segecex e posteriormente à i. Presidência para, nos termos do inciso I do art. 4º da Resolução-TCU 234/2010, e do inciso XXX do art. 28, c/c o inciso III do art. 154 do RITCU, realizar o sorteio de relator;
seja aprovado o anteprojeto de decisão normativa anual constante da Peça 19 deste processo, elaborado com fulcro no art. 2º da Resolução-TCU 234/2010 e nos arts. 5º, § 1ª, e 8º, § 3º, da IN-TCU 84/2020, que disciplinará a organização e a apresentação dos relatórios de gestão e das demais informações que compõem a prestação de contas relativamente aos exercícios de 2020 e seguintes;
sejam os autos, após a aprovação de que trata o subitem "b" acima e as publicações pertinentes, restituídos à Semec para arquivamento. 
2.	O Secretário-geral de Controle Externo, em pronunciamento à peça 21, manifestou-se de acordo com a proposta da unidade técnica, oportunidade em que encaminhou os presentes autos ao Gabinete do Presidente para fins de sorteio de relator, conforme despacho a seguir transcrito:
Trata-se de representação administrativa da Secretaria de Métodos e Suporte ao Controle Externo (Semec) , com o objetivo de apresentar anteprojeto de decisão normativa (DN) para divulgar a relação das unidades prestadoras de contas (UPC) , estabelecer os elementos de conteúdo do relatório de gestão e definir os prazos de atualização das informações que integram a prestação de contas da administração pública federal, nos termos do art. 2º da Resolução-TCU 234/2010 e dos arts. 5º, § 1º; 6º e 8º, inc. III e § 3º; e 9º, § 3º, da Instrução Normativa-TCU 84/2020.
Destaco que a mais recente versão do anteprojeto de DN foi juntada à peça 19 dos autos, tendo em vista a necessidade de ajustar a proposta anteriormente elaborada (peça 17) à recém aprovada IN-TCU 84/2020, que substituiu a IN-TCU 63/2010, trazendo relevantes modificações no regulamento geral da prestação de contas da administração pública federal.
Desse modo, manifesto-me de acordo com a proposta de encaminhamento constante da instrução da Semec à peça 20.
Encaminhem-se os autos ao Gabinete do Presidente para, nos termos do inciso I do art. 4º da Resolução-TCU 234/2010, e do inciso XXX do art. 28, c/c o inciso III do art. 154 do RITCU, realizar o sorteio de relator.
3.	Na sequência, despacho do Chefe de Gabinete do Presidente (peça 22) encaminhou os autos para a Secretaria das Sessões para fins de sorteio, oportunidade em que a relatoria do feito foi a mim designada, conforme termo de sorteio à peça 23.
4.	Estando os autos em meu Gabinete, minha assessoria recebeu da Diretoria de Auditoria e Contas Anuais da Secretaria de Métodos e Suporte ao Controle Externo deste Tribunal nova versão do anexo I do projeto de decisão normativa, com a implementação de ajustes de forma a adequar aos prazos estabelecidos no § 4º da IN TCU 84/2020, bem como das recentes alterações ocorridas na estrutura dos órgãos e entidades que compõem a administração pública federal, a saber: 
a) inclusão do Conselho Regional de Fisioterapia e Terapia Ocupacional da 17ª Região (SE) , que se separou do CREFITO da 7ª Região;
b) exclusão do MCTIC;
c) inclusão do MCTI e do Min. das Comunicações, criados na MP 980/2020.
É o relatório.

não há.

Não atuou.

ADMINISTRATIVO. PROJETO DE DECISÃO NORMATIVA. ATENDIMENTO ÀS DISPOSIÇÕES DA NOVA INSTRUÇÃO NORMATIVA DO TCU ACERCA DAS TOMADAS E PRESTAÇÕES DE CONTAS ANUAIS, IN TCU 84/2020. APROVA E DIVULGA A RELAÇÃO DAS UNIDADES PRESTADORAS DE CONTAS. DEFINE OS ELEMENTOS DE CONTEÚDO DO RELATÓRIO DE GESTÃO. DEFINE PRAZOS DE ATUALIZAÇÃO DAS INFORMAÇÕES QUE INTEGRAM AS PRESTAÇÕES DE CONTAS. ABERTURA DE PRAZO PARA A APRESENTAÇÃO DE EMENDA E SUGESTÃO. ACOLHIMENTO DAS EMENDAS E SUGESTÕES APRESENTADAS. APROVAÇÃO DA DECISÃO NORMATIVA. ARQUIVAMENTO.

ADMINISTRATIVO (ADM)

Secretaria de Métodos e Suporte ao Controle Externo (Semec).

Em apreciação, proposta de decisão normativa (DN) elaborada pela Secretaria de Métodos e Suporte ao Controle Externo (Semec) para divulgar a relação das unidades prestadoras de contas (UPC) , estabelecer o conteúdo do relatório de gestão que integra as contas e definir os prazos de atualização das informações que fazem parte da prestação de contas da administração pública federal, nos termos do art. 2º da Resolução TCU 234/2010 e dos arts. 5º, § 1º; 6º e 8º, inc. III e § 3º; e 9º, § 3º, da Instrução Normativa TCU 84/2020.
A Semec elaborou proposta de DN à peça 19 alinhada com as disposições da nova instrução normativa de contas ordinárias deste TCU, IN TCU 84/2020, anteprojeto que contou com a anuência da Secretaria-Geral de Controle Externo (Segecex) , conforme parecer acostado à peça 21.
Uma vez sorteado relator do feito, consoante termo de sorteio à peça 23, apresentei comunicação na Sessão Plenária de 24/6/2020 abrindo prazo de quinze dias para apresentação de emendas e sugestões pelos demais membros do Colegiado, nos termos do art. 75 do RITCU.
No curso do interregno temporal supra, o Gabinete da Ministra Ana Arraes encaminhou emenda corretiva com ajuste na redação do art. 7º, § 4º, da proposta de DN, e o Gabinete do Ministro-substituto André Luis de Carvalho apresentou sugestão de melhoria de redação do art. 7º, § 1º, da minuta de DN. Ambas as contribuições, pela pertinência, foram prontamente implementadas por minha assessoria.
Estando o processo pautado para apreciação na Sessão Plenária de 2/9/2020, a Confederação Nacional da Indústria (CNI) entregou em meu Gabinete, nesse mesmo dia, documentos em que apresenta as especificidades dos serviços sociais autônomos (peças 26 e 27) , o que, a seu ver, justificaria a necessidade de ajustes e melhorias na IN TCU 84/2020, a ensejar, nesta oportunidade, um tratamento diferenciado a esses jurisdicionados no âmbito da DN em discussão. Mais adiante, neste voto, passarei a analisar a documentação acostada.
A minuta de DN de contas em análise busca regulamentar temas cuja disposição e detalhamento foram a ela expressamente delegados pela IN TCU 84/2020.
Desse modo, o normativo em foco divulga a relação das unidades prestadoras de contas (UPC) e das unidades apresentadoras de contas (UAC) , nos termos, respectivamente, dos arts. 5º, § 1º, e 6º, da IN TCU 84/2020, além de estabelecer o conteúdo do relatório de gestão na forma de relatório integrado, conforme previsão do art. 8º, inciso III e § 3º da mesma IN, e definir a periodicidade de atualização das informações divulgadas durante o exercício financeiro, referidas no inciso I, do art. 8º da IN, que integram a prestação de contas, a teor do disposto no art. 9°, § 3º, da IN em referência.
As principais novidades trazidas pela minuta da DN que ora se aprecia decorrem da necessidade de bem delimitar as inovações incorporadas às prestações de contas pela IN TCU 84/2020, seja em face da especificação de novos procedimentos, seja em razão da não replicação de informações que já são de conhecimento geral. Entre essas inovações, destacam-se:
a não indicação, como era de praxe em seu Anexo I, das unidades de contexto cujas informações de gestão deveriam estar integradas à prestação de contas da UPC, a exemplo do que foi especificado no Anexo I da DN TCU 178/2019, na medida em que a regra geral de composição das UPC e suas unidades de contexto consta da proposta do art. 3º da DN;
criação de regra geral, também no art. 3º da DN, para a prestação de contas dos fundos que, no ano de 2019, eram indicados como unidades de contexto no Anexo I da DN TCU 178/2019;
descrição dos elementos que integram o relatório de gestão no formato de relato integrado e que consta do Anexo II da DN, dispensando-se a inclusão da íntegra das demonstrações contábeis, as quais devem estar disponíveis nos sítios oficiais das UPC ou UAC, indicadas mediante links, conforme determina o art. 8º, inciso II e § 2º da IN TCU 84/2020;
obrigatoriedade de divulgar e publicar as informações relativas à prestação de contas exclusivamente por meio dos sítios oficiais das UPC ou UAC, conforme o caso, em seção específica com chamada em sua página inicial sob o título "Transparência e prestação de contas", devendo permanecer disponíveis por um período mínimo de cinco anos a contar do encerramento do exercício financeiro a que se referem;
fixação do prazo máximo de três meses para a atualização das informações a que se referem as alíneas "a" a "e" do inciso I do art. 8º, nos termos do art. 9°, inciso I, ambos da IN TCU 84/2020, bem como da necessidade de atualização em tempo real ou na periodicidade de ocorrência dos eventos, conforme estabelecido no art. 48, inciso II, da Lei Complementar 101/2001 e no art. 8º, § 3º, inciso VI, da Lei 12.527/2011, relativamente às informações tratadas no art. 8º, inciso I, alíneas "f" a "j", da IN TCU 84/2020.
Cabe o destaque, ainda, de que as regras para o estabelecimento dos procedimentos necessários para constituição de processo de contas para fins de julgamento pelo Tribunal, nos termos do art. 2º, inciso I, da IN TCU 84/2020, serão tratadas em decisão normativa específica a ser futuramente elaborada e submetida ao descortino deste Colegiado.
Com relação aos documentos trazidos pela CNI, busca a entidade patronal trazer à tona as características específicas dos serviços sociais autônomos com o objetivo de justificar a necessidade de aprimoramento da IN TCU 84/2020, que trata da organização e apresentação das contas ordinárias anuais.
Nesse desiderato, a CNI informa que os serviços sociais autônomos: i) possuem prazo diferenciado para divulgação de informações, nos termos editados anualmente pela LDO; ii) teriam elevados custos para implementar em sua gestão as profundas alterações trazidas pela nova IN de contas; iii) possuem autonomia administrativa, assegurada pela CF/1988, conforme reconhecido pelo STF no RE 789.784/DF, não estando sob a supervisão do Poder Executivo Federal, apesar de submetidos ao controle finalístico do TCU; iv) não estão sujeitos ao decidido pelo STF no âmbito do ARE 652.777, que, em sede de repercussão geral, entendeu ser legítima a divulgação de nomes e remunerações de servidores pela Administração Pública.
A Lei 13.898/2019, LDO para o exercício de 2020, de fato, estabelece em seu art. 134, a necessidade de que os serviços sociais autônomos divulguem, trimestralmente, em seus sítios eletrônicos, relativamente às contribuições dos empregadores incidentes sobre a folha de salários, um conjunto de informações ali elencadas, com vistas a assegurar a transparência, entre outras, das receitas e das despesas realizadas com recursos públicos por eles arrecadados, bem como da estrutura remuneratória dos cargos e funções.
Já as informações a serem publicadas nos sites dessas instituições exigidas pela IN TCU 84/2020, tratadas com maior minúcia pela DN em apreciação, são aquelas que desvelam a forma de como os recursos públicos são por elas geridos, com a apresentação dos principais resultados alcançados. 
Desse modo, não vejo qualquer incompatibilidade entre os prazos mencionados na LDO e aqueles a que a IN TCU 84/2020 faz referência.
Relativamente aos alegados custos elevados que o Sistema S teria para se adaptar à nova IN de contas, não constam da documentação acostada informações mais detalhadas para que, de fato, reste demonstrada a pertinência de tal argumento. 
Saliento, contudo, que, dada a amplitude da nova IN de contas e da DN em apreciação, todos os órgãos e entidades da administração pública por elas alcançados deverão se adaptar às novas exigências exaradas, de sorte que, neste primeiro momento, poderão ser necessários esforços e recursos adicionais para tanto.
De igual modo, a proposta de DN que ora se aprecia não fere as disposições constitucionais que garantem a autonomia administrativa dos órgãos integrantes do Sistema S. 
No âmbito do STF, mediante o RE 789.784/DF, em razão de sua autonomia administrativa, foi reconhecido o caráter privado dessas entidades, que não integram a administração pública, apesar de com ela colaborarem, cabendo o controle finalístico por parte do TCU, entendimento este que também vem sendo adotado nesta Corte de Contas, a exemplo do que restou decidido no Acórdão 1542/2020-TCU-Plenário, de relatoria do Ministro Benjamin Zymler.
Neste cenário normativo e jurisprudencial, a prestação de contas dos órgãos do Sistema S, da forma como restou detalhado pela DN em apreciação, apresenta as características básicas de um modelo de controle finalístico, porquanto deve refletir a boa e regular alocação dos recursos parafiscais confiados aos serviços sociais autônomos diante dos resultados que deles são esperados.
Nesse sentido, transcrevo enunciado elaborado no âmbito da jurisprudência selecionada do TCU, nos termos do que restou decidido pelo Acórdão 431/2020-TCU-Plenário, também de relatoria do Ministro Benjamin Zymler, em que são apresentados contornos desse modelo de controle:
Os recursos eventualmente repassados por entidades do Sistema S a associações formadas por seus empregados estão sujeitos ao controle finalístico do TCU, cabendo às pessoas jurídicas beneficiadas, entre outras providências: a) demonstrar a aplicação desses recursos nas finalidades institucionais dos respectivos serviços sociais autônomos; b) prestar contas ao ente repassador dos recursos recebidos; e c) aplicar o regulamento de licitações e contratos da entidade repassadora nas suas contratações.
Relativamente à obrigatoriedade de divulgação das remunerações dos funcionários que integram os órgãos do Sistema S, nos termos do art. 8º, inciso I, alínea "i", da IN TCU 84/2020, divirjo do entendimento apresentado pelo CNI de que tais órgãos não estariam sujeitos à referida obrigação.
A esse respeito, o entendimento exarado pelo STF, com repercussão geral - Tema 483, no âmbito do ARE 652.777, alcança servidores da administração pública, de forma ampla e irrestrita, sem criar qualquer exceção. Eis a tese firmada no Tema 483 em referência:
É legítima a publicação, inclusive em sítio eletrônico mantido pela Administração Pública, dos nomes dos seus servidores e do valor dos correspondentes vencimentos e vantagens pecuniárias.
Mesmo que por hipótese se confira entendimento mais restrito ao termo "administração pública", mencionada no julgado acima transcrito, a não alcançar os funcionários dos serviços sociais autônomos, há que se destacar que o recente Decreto 9.781/2019 acrescentou o art. 64-A ao Decreto 7.724/2012, que regulamenta a Lei de Acesso à Informação (LAI) , Lei 12.527/2012, no seguinte sentido:
Art. 64-A.  As entidades com personalidade jurídica de direito privado constituídas sob a forma de serviço social autônomo, destinatárias de contribuições, divulgarão, independentemente de requerimento, as informações de interesse coletivo ou geral por elas produzidas ou custodiadas, inclusive aquelas a que se referem os incisos I ao VIII do § 3º do art. 7º, em local de fácil visualização em sítios oficiais na internet. (grifos não presentes no original) 
Diga-se que as disposições do art. 7º, § 3º, inciso VI, do Decreto 7.724/2012, que devem ser observadas pelos órgãos do Sistema S, são no seguinte sentido:
§ 3º Deverão ser divulgadas, na seção específica de que trata o § 1º, informações sobre:
 (...) 
VI - remuneração e subsídio recebidos por ocupante de cargo, posto, graduação, função e emprego público, incluídos os auxílios, as ajudas de custo, os jetons e outras vantagens pecuniárias, além dos proventos de aposentadoria e das pensões daqueles servidores e empregados públicos que estiverem na ativa, de maneira individualizada, conforme estabelecido em ato do Ministro de Estado da Economia;  (Redação dada pelo Decreto nº 9.690, de 2019) 
As disposições normativas acima descritas ingressaram no mundo jurídico em 2019, quatro anos após a decisão da Suprema Corte exarada no Tema 483, o que conduz à conclusão de que inexiste fundamento para que os órgãos do Sistema S deixem de atender ao disposto no art. 8º, inciso I, alínea "i" da IN TCU 84/2020. 
Contudo, a par de tudo o que foi exposto em relação aos serviços sociais autônomos, não se pode ignorar suas especificidades decorrentes de sua natureza jurídica sui generis nem tampouco as inovações trazidas pela nova IN de contas e pela DN em discussão, a exigir um esforço extra por parte desta Corte de Contas na orientação das situações específicas e concretas que se apresentarem. 
Nesse sentido, entendo adequada a inserção de artigo na DN de contas, no sentido de permitir que a Secretaria-Geral de Controle Externo - Segecex promova orientações de caráter operacional em relação aos procedimentos aplicáveis aos temas de que tratam a mencionada DN.
Adicionalmente, dada as constantes alterações por que passa a estrutura organizacional da Administração Pública federal e considerando a necessidade de se manter a compatibilidade entre essas alterações e a relação das UPC que integram o anexo I, nos termos do que dispõe o § 1º do art. 5º da IN TCU 84/2020, entendo adequado a inserção de dispositivo na DN de contas autorizando a Segecex a promover as atualizações pertinentes no anexo em referência, com sua publicação na  página de prestação de contas do sítio do Tribunal.
Ante o exposto, VOTO para que o Tribunal aprove a minuta de acórdão que ora submeto à consideração deste Colegiado.
TCU, Sala das Sessões Ministro Luciano Brandão Alves de Souza, em 2 de setembro de 2020.
Ministro VITAL DO RÊGO 
Relator